臺灣高等法院民事裁定　　　　　　　　　100年度抗字第439號
抗　告　人　林文清
上列抗告人因聲明異議事件，對於中華民國100年2月24日臺灣板
橋地方法院100 年度執事聲字第34號裁定，提起抗告，本院裁定
如下：
    主  文
抗告駁回。
抗告程序費用由抗告人負擔。
    理  由
一、本件抗告人於原法院異議及本院抗告意旨略以：伊乃本件執
    行法院所拍賣坐落新北市○○區○○段2396地號土地（下稱
    系爭土地）上未經保存登記房屋（下稱系爭房屋）之事實上
    處分權人，依土地法第102條及民法第422條之1的規定，伊
    應得本於系爭房屋租地建屋之法律關係，就系爭土地享有法
    定地上權。退步言之，系爭土地所有權人提供土地供伊建築
    房屋，伊亦得適用或類推適用民法第425條第1項之規定，推
    定伊在房屋得使用期限內，就系爭土地有租賃關係。綜上，
    伊就系爭土地依土地法第104條之規定自有優先購買權，原
    法院認其不得主張優先購買，尚有未洽，爰請求廢棄原裁定
    。
二、按基地出賣時，地上權人、典權人或承租人有依同樣條件優
    先購買之權，土地法第104條第1項前段固定有明文。惟上開
    規定係指房屋與基地分屬不同之人所有，房屋所有人對於土
    地並有地上權、典權或租賃關係存在之情形而言（最高法院
    69 年台上字第945號判例參照）。次按執行法院於第三人主
    張優先購買權時，僅得就該第三人是否符合優先購買權之資
    格，從形式上予以審查，至於該優先購買權是否確實存在，
    則屬實體爭議，應循訴訟程序加以解決，非執行法院於執行
    程序中所得加以審究。
三、經查：抗告人主張其就系爭土地享有優先購買權，雖提出戶
    籍謄本、房屋稅繳款證明書、自來水裝置紀錄表、用電證明
    為證，惟上開證據僅足以證明抗告人確實居住於系爭房屋中
    ，並不足以證明系爭房屋占用系爭土地之法律關為何？抗告
    人雖主張其依土地法第102條及民法第422條之1的規定，得
    本於系爭房屋租地建屋之法律關係享有法定地上權云云。惟
    系爭房屋占用系爭土地之原因多端，或可能基於無權占有、
    或可能基於租賃或使用借貸等關係，非必僅為租賃關係，抗
    告人所提出之上開證據資料，形式上顯不足以認定系爭房屋
    占用系爭土地之法律關為「租地建屋」關係，從而，執行法
    院自難逕認抗告人就系爭土地可適用土地法第102條及民法
    第422條之1之規定。又最高法院48年台上字第1457號判例、
    95年台上字第551號裁定，僅適用於「土地及房屋同屬一人
    」之情形；而最高法院91年台上字第1919號、93年台上字第
    1328號裁判意旨，雖認房屋原有合法使用土地之權源，得類
    推適用民法第425條之1規定之法理，然本件是否符合上開最
    高法院裁判意旨所述情形而可適用或類推適用民法第425條
    之1規定之法理認抗告人就系爭土地享有租賃關係，則屬實
    體爭議，應循訴訟程序加以解決，執行法院無從加以審究。
    是綜上，依抗告人所提出之證據資料，形式上既無從認定系
    爭房屋占用系爭土地之法律關係為何，則執行法院依形式上
    審查認抗告人並無優先購買權而駁回其聲請，並無違誤。原
    法院裁定駁回抗告人之異議，於法並無不合。抗告意旨指摘
    原裁定不當，求予廢棄，為無理由，應予駁回。
四、據上論結，本件抗告為無理由，爰裁定如主文。
中    華    民    國    100    年    3    月    31    日
                    民事第十庭
                        審判長法  官  張宗權
                              法  官  周玫芳
                              法  官  林曉芳

正本係照原本作成。
不得再抗告。
中    華    民    國   100    年    3     月    31    日
                              書記官  鄭淑昀